臺灣臺東地方法院刑事判決　　　　　　 100年度訴緝字第15號
公　訴　人　臺灣臺東地方法院檢察署檢察官
被　　　告　莊耀然
上列被告因竊盜案件，經檢察官提起公訴（99年度偵字第1534號
），本院依簡式審判程序審理判決如下：
    主    文
莊耀然結夥三人以上竊盜，累犯，處有期徒刑柒月。
    犯罪事實
一、莊耀然前於民國98年間因毀損案件，經本院以98年度易字第
    82號判處有期徒刑6月確定，於99年4月25日易服社會勞動執
    行完畢。詎仍不知慎行，因蘇琨傑（業經本院以99年度訴字
    第235號判決，臺灣高等法院花蓮分院以100年上訴字157號
    駁回上訴確定）所持有之車號不詳之小貨車在位於與臺東縣
    延平鄉延平事業區第15林班地相鄰之臺東縣延平鄉○○段第
    308號地號之原住民保留地內發生故障，於99年7月19日上午
    某時，商請何恭翔（業經本院以99年度訴字第235號判決確
    定）協助其拖車，何恭翔借得牌照號碼WP-3898號白色吉普
    車後，又央得莊耀然駕駛該吉普車，載同蘇琨傑、何恭翔及
    不知情之莊耀然友人陳偉茹一起至前開原住民保留地內；於
    同日約中午12時到達該處後，因發現上開小貨車之輪胎沒氣
    ，便由蘇琨傑聯絡經營駿鎧輪胎行之陳威仲（原名「陳呈泓
    」，97年6月9日更名；業經本院以99年度訴字第235號判決
    確定）駕駛3S-3822號貨車到場替該小貨車之輪胎打氣，嗣
    於同日下午1時許，蘇琨傑見上開原住民保留地內之產業道
    路旁（衛星定位座標為X259898、Y 0000000）留有不詳之人
    所有而置放該處、其上尚綁有白色麻繩之牛樟木塊1塊（價
    值約新臺幣45600元），竟起貪念，明知該牛樟木塊係之他
    人所有之物，仍央請莊耀然、何恭翔、陳威仲協助搬運該牛
    樟木塊下山，而何恭翔、陳威仲雖可預見該牛樟木塊係屬他
    人之物，若將之搬運下山將可能破壞原權利人對之持有關係
    而侵害他人財產權，仍基於縱有如上情形而不違背其本意之
    不確定故意，與莊耀然、蘇琨傑共同基於意圖為自己不法所
    有之犯意聯絡，由蘇琨傑、何恭翔、莊耀然先稍滾動該牛樟
    木塊，蘇琨傑並利用該牛樟木塊上原有之白色麻繩綁上該吉
    普車，再由莊耀然駕駛上開白色吉普車將該牛樟木塊拖至陳
    威仲之上開貨車後方，旋由陳威仲操作其貨車後方之油壓升
    降台，將該牛樟木塊搬升至該貨車車斗後，蘇琨傑、何恭翔
    、莊耀然再將該牛樟木塊推上貨車，而竊取得逞，其等為免
    該牛樟木塊引人耳目，便由蘇琨傑利用該處附近草叢拾得之
    黑色網子，在何恭翔、莊耀然協助下，蓋於該牛樟木塊之上
    而掩飾之。其等得手後，由莊耀然駕駛上開白色吉普車載同
    何恭翔及不知情之陳偉茹（上開過程均在車上睡覺，未下車
    ），陳威仲則駕駛其貨車載同蘇琨傑，欲將該竊得之牛樟木
    塊運回蘇琨傑家中。嗣於同日下午2時5分許，其等行至臺東
    縣延平事業區第15林班地停機坪下方20公尺處之產業道路時
    ，為警當場攔獲，並扣得其等竊得之上開牛樟木塊1塊（由
    行政院農業委員會林務局臺東林區管理處〈下稱臺東林管處
    〉關山工作站保管中），而查悉上情。
二、案經臺東縣警察局關山分局報告臺灣臺東地方法院檢察署檢
    察官偵查起訴。
    理    由
一、據以論罪之證據名稱：
（一）被告莊耀然於警詢、檢察官偵訊及本院準備程序、審理時
      之自白。
（二）證人陳偉茹、李律論、邱約德、江志雄、李建德、戴百勝
      於歷次程序之證述；證人即共同被告蘇琨傑、何恭翔、陳
      威仲於歷次程序之陳述。
（三）臺東縣警察局關山分局搜索扣押筆錄暨扣押物品目錄表1
      份、臺東林管處查獲林政案件會勘紀錄表1紙、現場位置
      座標圖1紙、證物代保管單1紙、木材市價計算明細表1份
      、臺東林管處100年4月25日東授關政字第10073001319號
      函、牌照號碼WP-3898號車籍查詢資料1紙、牌照號碼3S-3
      822號車籍查詢資料1紙、現場照片18張、蒐證錄影光碟1
      片。
（四）扣案之上開牛樟木塊1塊（由臺東林管處關山工作站保管
      中）。
（五）綜上各節相互參研，堪認被告莊耀然上開任意性自白確與
      事實相符，應堪採信。本件事證已臻明確，被告之前揭犯
      行堪以認定，應依法論科。
二、論罪與科刑：
（一）按森林法所稱之森林係指林地及其群生竹、木之總稱，該
      法第3條第1項定有明文。故是否為森林，應就林地整體觀
      察，凡林地及群生竹木，皆為森林（最高法院76年度臺上
      字第925號、88年度臺上字第2123號判決意旨可參）。查
      本案發生地點係衛星定位座標為X259898、Y0000000之處
      ，經本院查證結果，上開牛樟木塊原來位置位於該原住民
      保留地內產業道路旁靠近上開林班地之處，此為證人李律
      論證述在卷（見本院卷第153頁及其背面），並有前揭現
      場位置座標圖、臺東林管處100年4月25日東授關政字第10
      073001319號函在卷可考。再觀本件案發地點所在原住民
      保留地，該處並無林地及群生竹木，有現場照片附卷可按
      （見警卷第46-54頁）。是以，本件發生之處並非森林，
      該木塊是否可認屬森林主產物，已有疑義。且上開牛樟木
      塊上並無臺東林管處標示任何足以表彰或辨識臺東林管處
      為管領人之文字或宣示，此為證人邱約德結證明確在卷（
      見本院卷第151頁），則該牛樟木塊可否認屬森林主產物
      ，並為被告莊耀然及同案被告蘇琨傑、何恭翔、陳威仲在
      主觀上有所認知，均有疑問。基此，被告莊耀然自不能以
      森林法相繩，而應論以刑法之罪。又按被告莊耀然於犯罪
      事實欄所示之行為後，刑法第321條業於100年1月26日修
      正公布，100年1月28日施行。修正前刑法第321條規定：
      「犯竊盜罪而有左列情形之一者，處六月以上、五年以下
      有期徒刑：一、於夜間侵入住宅或有人居住之建築物、船
      艦或隱匿其內而犯之者。二、毀越門扇、牆垣或其他安全
      設備而犯之者。三、攜帶兇器而犯之者。四、結夥三人以
      上而犯之者。五、乘火災、水災或其他災害之際而犯之者
      。六、在車站或埠頭而犯之者。前項之未遂犯罰之。」修
      正後則規定：「犯竊盜罪而有下列情形之一者，處六月以
      上、五年以下有期徒刑，得併科新臺幣十萬元以下罰金：
      一、侵入住宅或有人居住之建築物、船艦或隱匿其內而犯
      之者。二、毀越門扇、牆垣或其他安全設備而犯之者。三
      、攜帶兇器而犯之者。四、結夥三人以上而犯之者。五、
      乘火災、水災或其他災害之際而犯之者。六、在車站、埠
      頭、航空站或其他供水、陸、空公眾運輸之舟、車、航空
      機內而犯之者。前項之未遂犯罰之。」其中與本案犯罪事
      實有牽涉者，依修正前、後之規定，被告莊耀然均構成該
      條第1項第4款之結夥三人以上竊盜罪。因此，修正後之刑
      法第321條並無較有利被告等人之情形。是以，依刑法第2
      條第1項前段之規定，本案被告所為如犯罪事實所示之行
      為，應適用被告行為時即修正前刑法第321條之規定。
（二）按刑法分則或刑法特別法中規定之結夥二人或三人以上之
      犯罪，應以在場共同實施或在場參與分擔實施犯罪之人為
      限，不包括同謀共同正犯在內。司法院大法官會議釋字第
      109號解釋「以自己共同犯罪之意思，事先同謀，而由其
      中一部分之人實施犯罪之行為者，均為共同正犯」之意旨
      ，雖明示將「同謀共同正犯」與「實施共同正犯」併包括
      於刑法總則第28條之「正犯」之中，但此與規定於刑法分
      則或刑法特別法中之結夥犯罪，其態樣並非一致（最高法
      院76年度臺上字第7210號判例參照）。被告莊耀然與同案
      被告蘇琨傑、何恭翔、陳威仲就上開竊盜事實，均有在場
      參與，合於刑法第321條第1項第4款結夥三人以上之要件
      。再按竊盜罪之「竊取」，須破壞他人原有對於動產之持
      有支配關係，並進而建立新的持有支配關係始得成立，是
      學說及實務對於竊盜罪既遂與未遂之區別，即以原持有支
      配關係已否破壞及新持有支配關係已否建立為斷；易言之
      ，應以所竊之物是否移入自己實力支配之下為標準，學說
      稱此為支配或掌握理論。又以日常生活之一般理解，就案
      件之實際情狀加以判斷，若行為人已將他人財物移歸自己
      所持有，即應成立竊盜既遂罪。查被告莊耀然與同案被告
      蘇琨傑、何恭翔、陳威仲於上開時、地，將前揭牛樟木塊
      1塊以上開方式搬運而竊之，已將該牛樟木搬運至上開車
      輛車斗，並載運之，嗣於載運途中方為警查獲。因此，被
      告莊耀然與同案被告蘇琨傑、何恭翔、陳威仲既已掌握該
      物品，而對之建立新的持有支配關係，其等係意圖為自己
      不法之所有，而竊取上開牛樟木塊，已將上開牛樟木塊置
      於自己實力支配之範圍內，自已達既遂之程度。核被告莊
      耀然上開所為，係犯刑法第321條第1項第4款之結夥三人
      以上竊盜罪。起訴書認被告係犯刑法第320條第1項之竊盜
      罪、森林法第52條第1項第4、6款之加重竊取森林主產物
      罪，業經公訴人於本院審理時更正為刑法第321條第1項第
      4款之結夥三人以上竊盜罪及森林法第52條第1項4款之加
      重竊取森林主產物罪。然本案並無森林法第52條之適用，
      業如前述，公訴人此部分所引法條容有誤會，應予更正。
      又公訴人於本院審理時既已引用刑法第321條第1項第4款
      之規定，則本件自無變更起訴法條之問題，併此說明。被
      告莊耀然與同案被告蘇琨傑、何恭翔、陳威仲就上開竊盜
      犯行，有犯意之聯絡及行為之分擔，為共同正犯。再被告
      有如犯罪事實欄所載論罪科刑及執行情形，有臺灣高等法
      院被告前案紀錄表1份在卷可稽，其於有期徒刑執行完畢
      後，5年內故意再犯有期徒刑以上之罪，為累犯，應依刑
      法第47條第1項之規定各加重其刑。爰審酌被告不思以正
      當方法賺取財物，竟遂從同案被告蘇琨傑之提議而竊取上
      開牛樟木塊，不知尊重他人之財產權及國有林木之管理，
      惟念及被告莊耀然並非與蘇琨傑預謀共同犯之，僅係偶然
      機會下被動配合，其犯後對於事實經過已能坦然承認，面
      對錯誤，態度尚佳，兼衡其與他人共同犯罪之分工方式、
      犯罪所得之利益、所生之損害及其品性、素行、生活狀況
      、智識程度（高中肄業，曾從事麵包師傅、水電工、油漆
      工、司機助手等工作，未婚，無子，父母離異）等一切情
      狀，量處如主文所示之刑。
三、應適用之法條：
    依刑事訴訟法第273條之1第1項、第299條第1項前段、第310
    條之2、第454條，刑法第2條第1項前段、第28條、（修正前
    ）第321條第1項第4款、第47條第1項，判決如主文。
本案經檢察官洪政和到庭執行職務
中    華    民    國  100    年    8    月    26    日
                   刑事第四庭   法  官  盧亨龍
以上正本證明與原本無異。
如不服本判決應於收受送達後10日內向本院提出上訴書狀，並應
敘述具體理由；其未敘述上訴理由者，應於上訴期間屆滿後20日
內向本院補提理由書（均須按他造當事人之人數附繕本）。「切
勿逕送上級法院」。告訴人或被害人對於本判決如有不服，請書
具不服之理由狀，請求檢察官上訴者，其上訴期間之計算係以檢
察官收受判決正本之日期為準。
                                書記官  張俊良
中    華    民    國   100    年    8     月    26    日
刑法第321條（修正前）
犯竊盜罪而有左列情形之一者，處六月以上、五年以下有期徒刑
：
一、於夜間侵入住宅或有人居住之建築物、船艦或隱匿其內而犯
之者。
二、毀越門扇、牆垣或其他安全設備而犯之者。
三、攜帶兇器而犯之者。
四、結夥三人以上而犯之者。
五、乘火災、水災或其他災害之際而犯之者。
六、在車站或埠頭而犯之者。
前項之未遂犯罰之。